臺灣高雄地方法院刑事判決
111年度簡上字第193號
上  訴  人  臺灣高雄地方檢察署檢察官
被      告  江敏豪



上列上訴人因被告違反毒品危害防制條例案件，不服本院中華民
國111年5月16日111年度簡字第1360號第一審刑事簡易判決（聲
請簡易判決處刑案號：臺灣高雄地方檢察署111年度偵緝字第168
、169號），提起上訴，本院管轄之第二審合議庭依通常程序審
理，並自為第一審判決如下：
    主  文
原判決撤銷。
本件公訴不受理。
    理  由
一、本院審理範圍之說明：
  ㈠按上訴得對於判決之一部為之。對於判決之一部上訴者，其
    有關係之部分，視為亦已上訴。但有關係之部分為無罪、免
    訴或不受理者，不在此限。上訴得明示僅就判決之刑、沒收
    或保安處分一部為之。刑事訴訟法第348條定有明文。而所
    謂明示，係指上訴人以書狀或言詞直接將其上訴範圍之效果
    意思表示於外而言。以單一犯罪提起第二審上訴為例，上訴
    人之上訴書狀或程序進行中之言詞陳述，若所為上訴聲明，
    並非明確表示僅就原判決之「刑」、「沒收」或「保安處分
    」部分上訴，且其意思表示究否排除與該部分判決所由依據
    原判決之「罪」（包括犯罪事實、證據及論罪）部分，尚有
    未明，為確定上訴範圍，並基於訴訟照料之義務，第二審法
    院自應就此為闡明，以釐清上訴範圍是否包括第一審判決之
    罪部分，倘上訴人並未明示僅就判決之刑、沒收或保安處分
    為上訴，縱其上訴理由僅敘及第一審判決之「刑」部分，如
    何違法、不當，尚難遽認其明示僅就判決之刑為一部上訴，
    仍應認上訴人係對於判決之全部提起上訴，第二審法院應就
    第一審判決之全部加以審理（最高法院111年度台上字第339
    8號判決意旨參照）。
  ㈡查本件上訴人上訴意旨雖記載：本件扣案含有第二級毒品甲
    基安非他命之殘渣袋2包為違禁物，並經檢察官於聲請簡易
    判決處刑書中請求依毒品危害防制條例第18條第1項前段宣
    告沒收，原判決未就此部分宣告沒收，顯有判決不適用法則
    之違誤，請將原判決撤銷，更為適當合法之判決等語（簡上
    卷第11頁）。然觀諸該等內容，並未明確排除與該部分判決
    所由依據之「罪」部分（包括犯罪事實、證據及論罪），是
    其上訴範圍是否僅限縮於原判決之「沒收」部分，已有疑義
    。而於本院審理過程中，公訴檢察官陳述上訴要旨亦如前揭
    上訴書所載，嗣經本院當庭諭知增加爭點：「本案被告持有
    扣案之大麻殘渣袋之行為，是否為被告於民國111年9月22日
    觀察勒戒完畢之效力所及？」後，公訴檢察官復表示：沒有
    意見等語，並於法律及事實關係進行辯論時起稱：被告雖辯
    稱大麻殘渣袋是之前施用所剩，但本案除被告自白外，無其
    他客觀證據可以佐證被告確實有施用大麻的行為，被告持有
    大麻殘渣袋的犯行，仍應另論以持有第二級毒品罪，不會被
    前案觀察勒戒效力所及等語（簡上卷第63、65、72頁）。綜
    合上開上訴書意旨及公訴檢察官當庭實質辯論之內容以觀，
    應認上訴人並未明示限縮本件上訴範圍為原判決關於「沒收
    」之部分，而係基於案件之整體性，就原判決之全部提起上
    訴，故本院審理範圍即為原判決之全部（含罪名、刑度及沒
    收），先予敘明。
二、公訴意旨略以：被告甲○○知悉大麻為毒品危害防制條例所列
    管之第二級毒品，不得非法持有，竟於110年1月27日上午，
    在高雄市○鎮區○○路00巷00號9樓住處，無故持有大麻，嗣於
    同日8時30分許，經警持本院核發之搜索票前往上開處所執
    行搜索時，當場在被告房間內扣得大麻殘渣袋1包（施用第
    二級毒品甲基安非他命部分，另簽分毒偵案件偵辦），始查
    悉上情。因認被告涉犯毒品危害防制條例第11條第2項之持
    有第二級毒品罪嫌等語。
三、按起訴之程序違背規定者，應諭知不受理之判決，刑事訴訟
    法第303條第1款定有明文。次按犯毒品危害防制條例第10條
    之罪，由檢察官聲請法院裁定觀察、勒戒確定，在該觀察、
    勒戒處分執行之前，縱有再犯同條之罪之情形，因行為人未
    曾受觀察、勒戒或強制戒治執行完畢之處分，即與法定訴追
    之要件不符，自仍應由檢察官就後案聲請法院裁定觀察、勒
    戒，再由檢察官依保安處分執行法第4條之1規定執行其一，
    若檢察官逕對後案起訴或聲請簡易判決處刑，顯屬不合，其
    起訴之程序違背規定，法院應諭知不受理之判決，始為適法
    （最高法院100年度台非字第184號判決意旨參照）。是行為
    人於經法院裁定送觀察、勒戒執行完畢前，無論其施用毒品
    級別為何，亦不問施用毒品之次數，均為該次保安處分程序
    之效力所及，而不應再予單獨追訴處罰，此乃因觀察、勒戒
    處分係對於施用毒品者所為之治療處遇，與傳統刑罰因具有
    應報、一般或特別預防之功能，而必須對於行為人之個別犯
    罪採一罪一罰之情形有別。而其中持有毒品為施用毒品之低
    度行為，為施用毒品之高度行為所吸收，則倘該次施用毒品
    犯行已為觀察、勒戒效力所及，該次施用毒品前之持有毒品
    亦當為效力所及，不應再予切割追訴處罰。否則若謂只有觀
    察、勒戒執行完畢前所犯不法程度較高之施用毒品罪可不予
    追訴處罰，所犯不法程度較低之預備施用而未及施用之持有
    毒品罪卻仍應論處罪刑，顯然輕重失衡，亦有違立法者對施
    用毒品處遇之設計。
四、經查：
  ㈠被告前因施用第二級毒品案件，經臺灣基隆地方檢察署（下
    稱基隆地檢署）檢察官以108年度毒偵字第1873號為附命戒
    癮治療之緩起訴處分，嗣因被告未履行緩起訴處分附帶應履
    行必要之命令，經基隆地檢署檢察官撤銷上開緩起訴處分確
    定，而向法院聲請觀察、勒戒，經臺灣基隆地方法院於111
    年3月18日以111年度毒聲字第94號裁定被告應令入勒戒處所
    觀察、勒戒確定，嗣因認被告無繼續施用毒品之傾向，於11
    1年9月22日觀察、勒戒執行完畢釋放出所等情，有上開臺灣
    高等法院被告前案紀錄表存卷可考（簡上卷第79至81頁）。
　㈡上開公訴意旨所指之事實，業據被告於偵訊及本院審理時坦
    承不諱（偵三卷第89頁；簡上卷第65頁），復有本院110年
    聲搜字第101號搜索票、高雄市政府少年警察隊搜索扣押筆
    錄、扣押物品目錄表、扣押物品照片、高雄市立凱旋醫院11
    0年5月10日高市凱醫驗字第68422號濫用藥物成品檢驗鑑定
    書等件在卷可參（警一卷第47至53頁；偵一卷第85頁；偵二
    卷第53頁），並扣有含第二級毒品大麻成分之殘渣袋1包可
    證，自堪以認定。
　㈢而被告前於警詢及偵訊中均自承：我是在110年1月21日施用
    甲基安非他命的，大麻則約是1週前左右施用的，2種毒品施
    用的地點都是在育樂街住處等語（警卷第10頁；偵一卷第11
    至12頁）；復於本院審理時表示：我是在交友軟體上同時購
    買當天遭查扣之甲基安非他命及大麻，我買了1公克的大麻
    ；本案扣得之大麻殘渣袋1包是我之前施用所剩，施用的時
    間、地點均如110年1月27日偵訊所述等語（簡上卷第65、71
    頁）。參以被告遭扣得之甲基安非他命殘渣袋2包、大麻殘
    渣袋1包均為警查獲當天同時（110年1月27日8時30分）、同
    地（高雄市○鎮區○○路00巷00號9樓）所扣得，且肉眼觀察大
    麻殘渣袋內之內容物已所剩無幾等情，有前引高雄市政府少
    年警察隊搜索扣押筆錄、扣押物品目錄表、扣押物品照片在
    卷可佐，堪認被告上開所述應屬可信。至被告本案為警查獲
    後，經採尿送驗，其尿液中雖未檢出第二級毒品大麻反應，
    此有正修科技大學超微量研究中心尿液檢驗報告（報告日期
    ：110年2月23日，報告編號：R00-0000-000）存卷可參（偵
    一卷第25頁），惟毒品施用後於尿液中可檢出之時間，受施
    用劑量及頻率、施用方式、飲水量之多寡、個人體質及其代
    謝情況等因素影響，因個案而異，尚不能僅憑上開鑑定結果
    ，即逕謂被告所供稱上開扣案大麻係施用剩餘等語為不可採
    。況且，扣案含有第二級毒品大麻成分之殘渣袋僅1包，數
    量不多，衡情與一般施用毒品者通常所持有之毒品數（重）
    量相近，又依卷內證據亦無法證明被告係基於施用以外之目
    的而持有，自不能排除被告持有上開扣案大麻係其施用後所
    剩餘，而應為其施用第二級毒品大麻之高度行為所吸收。又
    被告本案施用第二級毒品大麻之時點，既在其前揭經觀察、
    勒戒執行完畢之前，參諸上開說明，應認被告本案持有第二
    級毒品大麻之犯行，亦已為其後觀察、勒戒之程序效力所及
    ，而不應再予單獨追訴處罰。
  ㈣基上，檢察官就被告本案持有第二級毒品大麻之犯行提起公
    訴之程序違背規定，且無從補正，應為公訴不受理判決。原
    審未及審酌上情而對被告予以論罪科刑，尚有未洽，應由本
    院依刑事訴訟法第455條之1第3項之規定，準用同法第369條
    第1項前段之規定撤銷原判決，自為第一審判決。
三、按適用簡易判決處刑之案件，所科之刑以宣告緩刑、得易科
    罰金或得易服社會勞動之有期徒刑及拘役或罰金為限，刑事
    訴訟法第449條第3項規定甚明。而對於簡易判決之上訴，準
    用同法第三編第一章及第二章（除第361條外）之規定，同
    法第455條之1第3項復有明文。是管轄第二審之地方法院合
    議庭受理簡易判決上訴案件，認案件有刑事訴訟法第452條
    所定應適用通常程序審判而不得適用簡易程序審判之情形者
    ，應撤銷原簡易判決，逕依通常程序為第一審判決（最高法
    院101年度台非字第358號判決意旨參照）。本案既應諭知不
    受理判決，已如前述，即有刑事訴訟法第451條之1第4項第3
    款不得適用簡易程序之情形，是本案撤銷原簡易判決，並逕
    依通常程序為第一審判決，當事人如不服本件判決，得依刑
    事訴訟法之規定提起上訴，併此敘明。
四、至違禁物、專科沒收之物、供犯罪所用、犯罪預備之物或犯
    罪所得等，因沒收新制施行後，沒收已非附屬於主刑之從刑
    ，倘經判決公訴不受理，案內違禁物、專科沒收之物、供犯
    罪所用、犯罪預備之物或犯罪所得等，仍得由檢察官視個案
    情節，另依刑法第40條第2項、第3項、刑事訴訟法第259條
    之1、第455條之34等規定聲請法院裁定單獨宣告沒收之，附
    此敘明。
據上論斷，應依刑事訴訟法第455條之1第1項、第3項、第369條
第1項前段、第452條、第364條、第303條第1款，判決如主文。
本案經檢察官乙○○聲請以簡易判決處刑及提起上訴後，由檢察官
朱婉綺到庭執行職務。
中　　華　　民　　國　　111 　年　　10　　月　　28　　日
                  刑事第十四庭  審判長法　官  吳書嫺
　　　　　　　　　               
　　　　　　　　　                    法  官  胡慧滿
　　　　　　　　　 
　　　　　　　　　                    法  官  陳一誠
以上正本證明與原本無異。
如不服本判決應於收受送達後20日內向本院提出上訴書狀，並應
敘述具體理由；如未敘述上訴理由者，應於上訴期間屆滿後20日
內向本院補提理由書（均須按他造當事人之人數附繕本）「切勿
逕送上級法院」。
中　　華　　民　　國　　111 　年　　10　　月　　28　　日
　　　　　　　　　　　　　　　　　 書記官     王萌莉
 
附件：卷證代號對照表
卷證名稱 代號 臺灣高雄地方法院111年度簡上字第193號卷 簡上卷 臺灣高雄地方法院111年度簡字第1360號卷 原審卷 臺灣高雄地方檢察署110年度偵字第2859號卷 偵一卷 臺灣高雄地方檢察署110年度偵字第6175號卷 偵二卷 臺灣高雄地方檢察署111年度偵緝字第168號卷 偵三卷 臺灣高雄地方檢察署111年度偵緝字第169號卷 偵四卷 高市警少隊偵字第11070113600號卷 警卷